【裁判字號】    98,訴,1217
【裁判日期】    981117
【裁判案由】    損害賠償
【裁判全文】
臺灣高雄地方法院民事判決              98年度訴字第1217號
原      告  甲○○
被      告  丙○○
上列當事人間因刑事附帶民事訴訟請求損害賠償事件，經本院刑
事庭以97年度交簡附民字第267 號移送前來，本院於民國98年11
月3 日言詞辯論終結，判決如下：
    主      文
被告應給付原告新臺幣玖拾參萬伍仟壹佰貳拾元，及自民國九十
七年十二月三日起至清償日止，按年息百分之五計算之利息。
原告其餘之訴駁回。
訴訟費用由被告負擔十分之七，其餘由原告負擔。
本判決第一項於原告提出新臺幣參拾貳萬元為被告供擔保後，得
為假執行。
原告其餘假執行之聲請駁回。
    事實及理由
一、按訴狀送達後，原告不得將原訴變更或追加他訴，但有擴張
    或減縮應受判決事項之聲明者，不在此限。民事訴訟法第25
    5 條第1 項第3 款定有明文。原告起訴請求被告給付新台幣
    （下同）1,948,643 元及自起訴狀繕本送達翌日起至清償日
    止，按年息5%計算之利息（見附民卷第1 頁），嗣於本院審
    理中，就本金部分之請求縮減為：被告應給付原告1,340,79
    3 元（見本院卷第110 頁），核其所為係屬減縮應受判決事
    項之聲明，揆諸前引規定，係屬有據。
二、原告主張：被告於民國97年2 月29日上午10時40分許，駕駛
    車號4122-TE 號自用小客車（下稱系爭汽車），沿高雄市○
    ○區○○路由南往北行駛，行經澄清路與覺民路口時，疏未
    注意轉彎車應讓直行車先行及車前狀況，即貿然左轉，適原
    告騎乘車號XKL-198 號機車（下稱系爭機車）沿澄清路由北
    往南行經上開路口，因閃避不及而撞擊系爭汽車右前車門，
    致原告人車倒在外側慢車道上，其左手臂因而遭後方行經該
    路口，由訴外人洪健添駕駛之車號JFC-76號營業用大貨車右
    後車輪輾過（下稱系爭事故），受有左前臂壓砸傷併腔室症
    候群、開放性傷口、皮膚缺損、左手第3 、4 指骨骨折、頭
    部外傷及疑似臂神經叢受傷等傷害（下稱系爭傷害）。原告
    因系爭事故支出醫藥費90,793元、復健費200,000 元、看護
    費50,000元、交通費50,000元，並受有因不能工作所致薪資
    損失31,427元、勞動能力減少之損害378,573 元及精神上痛
    苦540,000 元，合計1,340,793 元。為此爰依侵權行為之法
    律關係，提起本件訴訟等語。並聲明：(一)被告應給付原告1,
    340,793 元，及自起訴狀繕本送達翌日即97年12月3 日起至
    清償日止，按年息5%計算之利息。(二)願供擔保，請准宣告假
    執行。
三、被告則以：伊就系爭事故之所生雖有過失，惟現因失業而無
    收入，實無力支付賠償金等語。並聲明：原告之訴駁回。
四、本件不爭執事項如下：
  (一)被告因疏未注意車前狀況貿然左轉，致生系爭事故，原告因
    此受有系爭傷害。
  (二)原告因系爭事故已支出醫藥費90,793元。
  (三)如原告有持續復健之必要，兩造同意復健期間計至原告65歲
    強制退休之日止。
  (四)原告因系爭事故已領取汽車強制責任保險理賠金270,722 元
    。
  (五)被告因系爭事故涉犯過失傷害罪嫌，業經本院以97年度審交
    簡字第3555號判決判處拘役55日確定。
五、本件爭點為：(一)原告因系爭事故支出交通費、看護費、復健
    費是否均屬必要？費用若干？(二)原告於不能工作期間是否受
    有薪資短減之損害？若有，數額若干？(三)原告因系爭事故致
    勞動能力減損若干？(四)原告是否受有非財產上損害？其請求
    精神慰撫金以若干為適當？(五)原告依侵權行為之法律關係，
    得請求被告賠償之總額為何？茲分述如下：
  (一)原告因系爭事故支出交通費、看護費、復健費是否均屬必要
    ？費用若干？
  1.按不法侵害他人之身體或健康者，對於被害人因此增加生活
    上之需要時，應負損害賠償責任。民法第193 條後段定有明
    文。次按民法第193 條第1 項規定所謂「增加生活上之需要
    」，係指被害以前無此需要，因受侵害，始有支付此費用之
    需要而言。原告因身體受不法侵害，需人看護，其於休養期
    間應支付之看護費係屬增加生活上需要之費用，惟仍應以有
    受看護之必要者為限。又親屬間之看護，縱因出於親情而未
    支付該費用，然親屬所付出之勞力，顯非不能以金錢評價，
    此種基於身分關係之恩惠，自不能加惠於加害人，而應比照
    一般僱用看護之情形，認被害人受有相當看護費之損害，命
    加害人賠償，始符前揭規定意旨。均合先敘明。
  2.原告主張因系爭事故而無法自行騎車或開車，自97年3 月27
    日出院日起算1 年內，按每週上班5 日，計算上下班往返計
    程車資；按每週復健6 次，計算往返醫院之計程車資，合計
    上開期間所增加之交通費支出為50,000元（見本院卷第27頁
    、第71頁）等情。經查：
  (1)原告所受系爭傷害致其左手遺有麻木、無力、僵硬及疼痛症
    狀，現仍在復健中，迄今尚無法自行騎乘機車或開車，醫師
    亦建議不宜自行騎乘機車或開車外出等情，有阮綜合醫療社
    團法人阮綜合醫院（下稱阮綜合醫院）98年7 月3 日阮醫教
    字第0980000332號函在卷可稽（見本院卷第46頁），故原告
    主張其原以騎乘機車作為上下班代步工具，惟自系爭事故發
    生後1 年內因無法自行駕駛交通工具代步，而有支出上下班
    及復健就醫路途往返所需計程車資，應屬可採。
  (2)依高雄市計程車客運商業同業公會覆函所示，原告自其住處
    前往阮綜合醫院之計程車單程車資為85元，自其住處前往高
    雄港務局之計程車單程車資為135 元（見本院卷44頁），又
    原告自97年4 月起至98年4 月止，每週前往阮綜合醫院復健
    6 次，有卷附阮綜合醫院98年7 月3 日阮醫教字第09800003
    32號函附復健科物理治療紀錄、98年7 月23日阮醫教字第09
    800003 77 號函附就醫紀錄可憑（見本院卷第47至48頁、第
    62頁），而原告任職於交通部高雄港務局（下稱高雄港務局
    ），其於系爭事故發生後，自97年3 月31日起開始上班，上
    班時間為每週一至週五乙節，有高雄港務局98年6 月25 日
    高港人二字第09 80011184 號函為憑（見本院卷第43頁），
    故原告主張自出院之日97年3 月27日起算1 年期間，按每週
    前往阮綜合醫院復健6 次、每週往返住處與工作地點5 次，
    核與前開證據相符，亦屬可採。
  (3)從而，原告每週往返住處與阮綜合醫院所支出之計程車資為
    1,020 元（[85 ×2]×6=1,020 ），每週往返住處與工作地
    點所支出之計程車資為1,350 元（[135×2]×5=1,350 ），
    合計1 年期間（共52週）所支出之計程車資為123,240 元（
    [1,020+1,350] ×52= 123,240 ），原告請求被告給付上開
    期間所增加之交通費用支出50,000元，未逾前揭範圍，係屬
    有據，應予准許。
  3.原告復主張因系爭事故住院期間，需人24小時看護，而受有
    看護費用50,000元之損害等語（見本院卷第27頁）。經查：
  (1)原告因系爭事故受有右前臂壓砸傷併腔室症候群及左側第3
    、4 指骨骨折，於97年2 月29日急診住院治療，於97年2 月
    29日施行左前臂筋膜手術及左第3 、4 指骨骨折鋼釘固定手
    術，於97年3 月12日施行左前臂傷口縫合手術，於97年3 月
    26日拆線，於97年3 月26日出院，共住院27天，有長庚醫療
    財團法人高雄長庚紀念醫院（下稱高雄長庚醫院）診斷證明
    書可憑（見附民卷第5 頁），應屬實在。
  (2)高雄長庚醫院就原告住院期間之病情固覆函謂：住院期間患
    者之右上肢與雙下肢均可自由活動，自理生活雖有不便，或
    未達僱請看護之必要云云（見本院卷第64頁），惟據證人即
    原告之夫乙○○證稱：原告在97年2 月29日、97年3 月12日
    施行手術的那幾天係由伊請4 天休假、1 天事假，全日看護
    ，原告開刀那幾天不能自己吃飯、洗澡、下床走動，無法自
    理生活，雖然原告右手可以活動，但由於原告左手傷口太大
    ，為防免傷口感染，醫師囑咐原告儘量不要活動，因此大部
    分起居及必要活動均需家屬協助處理，原告直到97年3 月12
    日進行第二次手術結束後10日（即97年3 月22日）左右始能
    下床行走，並以右手進食，從事簡單活動，原告住院期間係
    由伊與岳父母輪流看護，白天由岳父母看護，待伊下班後再
    接續看護（見本院卷第102 頁、第101 頁）等語，並有原告
    住院期間傷口照片、乙○○假單查詢表為憑（見附民卷第6
    至7 頁、本院卷第105 頁），經核乙○○之證詞與前開證據
    相符，參以原告左前臂傷口深、長，於97年2 月29日施行左
    前臂筋膜手術後，迄97年3 月12日始施行左前臂傷口縫合手
    術，已如前述，其在此期間其為防免尚未縫合之左前臂傷口
    感染，自主活動受限等情以觀，足認原告自97年2 月29日起
    迄第二次手術後第10日（即97年3 月22日）期間確有受24小
    時看護之必要，惟自97年3 月23日起原告已能自由活動，雖
    生活仍有不便，而須家人協助，然尚難認有受全日或半日看
    護之必要。
  (3)按高雄市政府社會局98年度委託民間單位辦理居家照顧服務
    ，係按時薪200 元計費，採全日照顧計費者，所收取之服務
    費範圍在每日2,000 元至4,800 元之間等情，有高雄市政府
    社會局98年9 月15日高市社局三字第0980042915號函為憑（
    見本院卷第85頁），是原告主張按每日2,000 元計算（見本
    院卷第27頁），未逾前揭收費標準，應屬可採。從而原告住
    院期間，自97年2 月29日起迄97年3 月22日止，合計23天，
    所需支出之全日看護費用為46,000元（即2,000 ×23=46,00
    0 ），雖原告係由親屬照護，而未實際聘請看護，惟揆諸前
    引判例意旨，仍應比照一般僱用看護之情形，認原告受有相
    當於看護費之損害46,000元，故原告主張未逾此範圍者，係
    有理由；逾此範圍者，尚屬無據，不得准許。
  4.原告再主張：為維持左手臂功能，而有持續支出復健費用迄
    其65歲強制退休之日止之必要，在此期間所增加之復健費支
    出，合計200,000 元（見本院卷第70頁、第100 頁）等語。
    經查：
  (1)原告因系爭傷害須長期復健治療，依醫囑建議每週應進行3
    次復健治療，並定期門診追蹤，目前復健目標為保持現有機
    能，避免併發症發生導致失能，倘未持續復健，則可能產生
    慢性疼痛、關節僵硬、退化性關節炎、肌肉萎縮無力等後遺
    症，致其左手功能逐漸衰退，目前尚未能定出復健終止日期
    等情，有阮綜合醫院98年7 月23日阮醫教字第0980000377號
    函、98年9 月1 日阮醫教字第0980000452號函為憑（見本院
    卷第61頁、第84頁），足認原告確有持續復健之必要，原告
    請求被告給付自99年2 月29日起迄65歲強制退休之日止之復
    健費用，係有理由。
  (2)依阮綜合醫院長期處方收據顯示，原告自97年11月起每次前
    往復健須負擔自付額50元（見附民卷第60至88頁），按每週
    前往復健3 次，每月須復健12次，每年復健次數144 次計算
    ，原告每年為復健所須負擔之費用為7,200 元。又原告出生
    於44年9 月間，於97年3 月26日出院時值年53歲，自97年4
    月起距其65歲強制退休之日尚有12年，按霍夫曼計算法扣除
    中間利息，以年數為期對照年別單利5%複式霍夫曼係數表現
    價表12期之係數為9.00000000（第1 年不予扣除中間利息）
    計算，原告因此須負擔之自付額為69,049元（即[7,200×9.
    00000000= 69,049），原告請求被告給付復健費用未逾前開
    範圍者，係有理由，逾此範圍者，尚屬無據，不得准許。
  5.綜上，原告因系爭事故所增加之生活上必要費用，計有交通
    費50,000元、看護費46,000元及復健費69,049元，共165,04
    9 元。
  (二)原告於不能工作期間是否受有薪資短減之損害？若有，數額
    若干？
  1.按損害賠償，除法律另有規定，或契約另有訂定外，應以填
    補債權人所受損害及所失利益為限。依通常情形或已定計畫
    、設備或其他特別情事，可得預期之利益，認為所失利益。
    民法第216條第1項、第2項定有明文。
  2.原告因系爭事故住院，於97年度請病假20天，致其97年度考
    績遭高雄港務局考列乙等，僅得領取乙等考成獎金94,283元
    ，如該年度考績考列甲等，則原告可領取之考成獎金為125,
    710 元之事實，有卷附高雄港務局98年6 月25日高港人二字
    第0980011184號函在卷可稽（見本院卷第43頁），足認原告
    確因系爭事故住院，致喪失預期可得領取之甲等考成獎金，
    揆諸前引規定，原告因而所受獎金差額31,427元（94,283-1
    25,710=31,427 ）之損失，亦屬原告因系爭事故不能工作所
    受薪資短減之損害，原告請求被告賠償上開損失，係有理由
    。
  (三)原告因系爭事故致勞動能力減損若干？
  1.按被害人因身體健康被侵害而喪失勞動能力所受之損害，應
    就被害人受侵害前之身體健康狀態、教育程度、專門技能、
    社會經驗及生活習慣等方面斟酌定之，不能以一時一地之工
    作收入為準，有最高法院63年台上字第1394號判例要旨可資
    參照。又依勞工保險條例第53條規定，勞工保險殘障給付標
    準表，乃係勞工向保險人請領殘廢補助費之標準。故關於勞
    動能力減損及殘存之價值，除應以被害人在通常情形下可能
    之收入為標準，並綜合考量上開因素後，非不得以勞工保險
    殘障給付標準所定之殘障等級為適當參考。而關於喪失勞動
    能力程度比率，係指依上開標準之殘障等級換算成喪失或減
    少勞動之比率，惟該勞動比率係以按體力勞動者所擬定，非
    謂完全適用於所有個案。故被害人之勞動能力減損程度之認
    定，仍應依上開判例意旨綜合判斷之。合先敘明。
  2.原告主張因系爭事故致勞動能力減損達1/2 ，受有勞動能力
    減損之損害378,573 元。經查：
  (1)原告因系爭事故所受傷害之恢復黃金期約1 年，目前原告之
    病情已經逐漸穩定，但仍遺有左手麻木、無力、僵硬及疼痛
    之後遺症，目前其左手功能約喪失50% ，無法從事搬重物等
    粗重工作，或如打電腦、開車等需精細操作之工作，就原告
    之癒後情狀而言，其有可能終身喪失上述能力等情，固有阮
    綜合醫院98年7 月3 日阮醫教字第0980000332號函為憑（見
    本院卷第46頁），惟揆諸前引判例要旨及說明，原告勞動能
    力減損程度應視其整體勞動能力及其工作性質、技能以為判
    斷，不能單視左手功能之完整性為判斷依據，故不宜僅依前
    開函文意旨遽謂原告之整體勞動能力因系爭事故減損達50%
    。
  (2)本院審酌原告因系爭傷害而遺有輕度肢體障害，有身心障礙
    手冊為憑（見本院卷第25頁），依勞工保險殘障給付標準表
    第92項「一上肢遺存運動障害」相當於殘廢等級第9 級，應
    給付280 日之勞工保險殘癈補助（見本院卷第92頁），再佐
    以勞工保險殘障給付標準表所示，中樞神經系統遺存極度障
    害，致終身不能從事任何工作之完全喪失勞動能力情狀（即
    殘廢等級第1 級），應給付之勞工保險殘廢補助日數為1200
    日（見本院卷第90頁），第9 級殘廢等級所喪失之勞動能力
    比例約占整體勞動能力之23 %（280 ÷1200=23%，小數點下
    兩位四捨五入），暨原告為高雄港務局之業務組辦事員，負
    責庶務工作，非專以體力勞動為其職務內容（見本院卷第73
    頁）等情以觀，認原告因系爭事故而減損勞動能力23% 。
  (3)按「身體或健康受侵害，而減少勞動能力者，其減少及殘存
    勞動能力之價值，不能以現有之收入為準，……故所謂減少
    及殘存勞動能力之價值，應以其能力在通常情形下可能取得
    之收入為標準」，有最高法院61年台上字第1987號判例要旨
    足資參照。原告受僱於高雄港務局，每月應領薪資為62,855
    元，有薪津單可憑（見附民卷第9 至13頁），原告固受公務
    員服務法保障，按年資計算應領薪資，其現有薪資收入不因
    系爭事故而減少，惟本院斟酌系爭傷害所遺後遺症仍將影響
    原告未來之升遷及工作表現，衡諸一般人於此情況下仍將受
    有薪資收入減少之損害等情，認宜按現行勞工基本工資為每
    月17,280元（即每年207,360 元）作為原告依其能力在通常
    情形下可能取得之薪資收入，以資計算勞動能力減損金額，
    從而原告自97年3 月26日出院後迄65歲強制退休之日止，合
    計12年期間，按減損勞動能力比例為23% ，依每年通常可取
    得之薪資收入207,360 元，以霍夫曼式計算法扣除中間利息
    ，以年數為期數對照年別單利5%複式霍夫曼係數表現價表，
    12期之係數為9.00000000計算，原告因勞動能力損減所受損
    害為457,379 元（207,360 ×23% ×9.00000000=457,379，
    元以下四捨五入），原告主張受有勞動能力減損378,573 元
    ，未逾前揭範圍，洵屬有據，為有理由。
  (四)原告是否受有非財產上損害？其請求精神慰撫金以若干為適
    當？
  1.按慰藉金之多寡，應斟酌雙方之身分、地位、資力與加害之
    程度及其他各種情形核定相當之數額；其金額是否相當，自
    應依實際加害情形與被害人所受之痛苦及雙方之身分、地位
    、經濟狀況等關係決定之，有最高法院85年台上字第460 號
    判決要旨可資參照。
  2.查原告係大學畢業，在高雄港務局擔任行政人員，每月收入
    62,855元，其於96年度全年所得為1,194,179 元，其名下並
    有土地2 筆、房屋1 棟、汽車1 部及投資5 筆，總值1,537,
    376 元；被告係國小畢業，目前擔任麵包學徒，每月收入16
    ,000元，其於96年度並未申報個人綜合所得收入，其名下亦
    無財產等情，業據兩造陳明在卷，並有稅務電子閘門財產所
    得調件明細表為憑（見本院卷第28頁、第13頁、第16頁），
    本院審酌兩造之身分、地位、教育程度、經濟狀況，及原告
    因系爭傷害住院期間歷經2 次手術，且須長期復健始能維持
    部分左手功能，所受精神上痛苦非輕等一切情狀，認原告請
    求被告給付精神慰撫金540,000 元，係屬適當。
  (五)原告依侵權行為之法律關係，得請求被告賠償之總額為何？
  1.按因故意或過失，不法侵害他人之權利者，負損害賠償責任
    。民法第184 條第1 項前段定有明文。被告就系爭事故之所
    生係有過失，為兩造所不爭執，已如前述，而原告因系爭事
    故受有醫療費90,793元、交通費50,000元、看護費46,000元
    、復健費69,049元，不能工作致薪資短減31,427元、勞動能
    力減損378,573 元等損害，及非財產上損失540,000 元，合
    計1,205,842 元，應堪認定。
  2.依強制汽車責任保險法第32條規定，保險人依本法規定所為
    之保險給付，視為被保險人損害賠償金額之一部分；被保險
    人受賠償請求時，得扣除之。查原告已受領強制汽車責任保
    險理賠金270,722 元，業據原告陳報在卷，且為兩造所不爭
    執（見本院卷第28頁），故原告所受損害於扣除前開理賠金
    後，被告尚應賠償原告935,120 元（1,205,842-270,722=93
    5,120 ）。
六、綜上所述，原告依侵權行為之法律關係，請求被告賠償935,
    120 元，及自起訴狀繕本送達翌日即97年12月3 日起至清償
    日止，按年息5%計算之利息，係有理由，應予准許；逾前開
    範圍之請求，為無理由，應予駁回。
七、原告陳明願供擔保，聲請宣告假執行，核無不合，爰酌定相
    當擔保金額准許之。
據上論結，原告之訴為一部有理由、一部無理由，依民事訴訟法
第79條、第390 條第2 項，判決如主文。
中    華    民    國    98    年    11    月    17    日
                  民事第五庭  法  官  賴文姍
正本係照原本作成。
如不服本判決，應於送達後20日內，向本院提出上訴狀並表明上
訴理由，如於本判決宣示後送達前提起上訴者，應於判決送達後
10日內補提上訴理由書（須附繕本）。
中    華    民    國    98    年    11    月    17    日
                              書記官  林秀珍


司法院資訊處製作；財團法人民間司法改革基金會備份。
